【裁判字號】    99,聲,59
【裁判日期】    990809
【裁判案由】    聲明異議
【裁判全文】
臺灣花蓮地方法院刑事裁定            99年度聲字第59號
異  議  人
即  受刑人  甲○○
上列異議人因違反毒品危害防制條例案件，不服臺灣花蓮地方法
院檢察署檢察官中華民國98年11月4日執行之指揮（花檢家丙97
執1199字第18208號函），聲明異議，本院裁定如下：
    主  文
聲明異議駁回。
    理  由
一、聲明異議意旨略以：本件異議人即受刑人甲○○（以下簡稱
    異議人）因違反毒品危害防制條例案件經本院判處有期徒刑
    15年，並沒收未扣案販賣第一級毒品所得新臺幣（下同）1,
    752,000元確定後，經臺灣花蓮地方法院檢察署（以下簡稱
    花蓮地檢署）檢察官以98年11月4日花檢家丙97執1199字第1
    8208號函囑託臺灣花蓮監獄執行追繳犯罪所得，竟將異議人
    在臺灣花蓮監獄之保管金9,465元扣繳僅餘165元（按：應為
    9,626元扣繳剩326元之誤），異議人雖在監服刑，仍須自費
    購買換洗衣物、個人清潔衛生用品、醫藥保健用藥等日常生
    活必需品，今檢察官卻未依強制執行法第52條、第122條等
    相關規定，酌留每月基本開銷金額予異議人使用，該執行顯
    有違反比例原則，並侵害憲法保障基本人權之目的，爰依法
    聲明異議云云。
二、按受刑人或其法定代理人或配偶以檢察官執行之指揮為不當
    者，得向諭知該裁判之法院聲明異議，刑事訴訟法第484條
    定有明文。該條所稱「諭知該裁判之法院」，乃指對被告之
    有罪判決，於主文內實際宣示其主刑、從刑之裁判而言，查
    本件異議人因違反毒品危害防制條例案件，前經本院以97年
    度上重更（三）字第1號刑事判決判處異議人「連續販賣第
    一級毒品，處有期徒刑拾伍年…未扣案之販賣第一級毒品所
    得新臺幣壹佰柒拾伍萬貳仟元沒收，如全部或一部不能沒收
    時，以其財產抵償之。」確定，有卷附前開判決可參，本院
    自屬「諭知該裁判之法院」，合先敘明。
三、次按，「罰金、罰鍰、沒收、沒入、追徵、追繳及抵償之裁
    判，應依檢察官之命令執行之。」、「前條裁判之執行，準
    用執行民事裁判之規定。」刑事訴訟法第470條第1項前段、
    第471條第1項分別定有明文；又「查封時，應酌留債務人及
    其共同生活之親屬2個月間生活所必需之食物、燃料及金錢
    。」、「前項期間，執行法官審核債務人家庭狀況，得伸縮
    之。但不得短於1個月或超過3個月。」強制執行法第52條第
    1項、第2項定有明文。是檢察官對在監受刑人執行抵償裁判
    時，應依上開強制執行法之規定，酌留其1至3個月間生活所
    必需之金錢。經查，異議人自97年6月6日起在花蓮監獄服刑
    ，而檢察官依本院上開確定判決對受刑人甲○○追繳犯罪所
    得1,752,000元，經調取異議人財產所得明細後未發現異議
    人名下有何財產可資沒收，因而囑託臺灣花蓮監獄將受刑人
    帳戶內之保管金代為扣款1,652,000元（因前已執行扣案之1
    0萬元），有本院調閱之花蓮地檢署97年度執字第1199號執
    行卷宗及所附之98年11月4日花檢家丙字97年執1199字第182
    08號函（以下簡稱執行命令）在卷可按。而花蓮監獄依上開
    執行命令，就異議人在花蓮監獄之保管金分2次於98年11月1
    7日代扣9,300元，結存326元（異議意旨謂僅餘165元乃其不
    將獎勵金161元計入之結果），於99年4月2日再代扣4,274元
    ，結存1,000元；而期間受刑人自97年6月16日起至99年4月1
    5日止，陸續有19,158元、5,000元、8,000元、2,000元不等
    共計64,158元之收入（不含獎勵金、勞作金），亦有花蓮監
    獄99年4月2日花監總字第0990001347號函檢送之受刑人甲○
    ○保管金分戶卡在卷可按。另經本院向臺灣花蓮監獄函查有
    關該監受刑人每月為維持其基本及合理日常生活花費、生病
    看診之金錢，每月所需自費之金額若干？該監函覆結果以：
    「本監收容人執行期間為維持基本及合理的生活，每月所需
    之日常生活花費約新臺幣500元（不含飲食、香煙等其他費
    用）。收容人生病由監內特約醫師看診無須付費，如自費延
    醫（含門診、住院），自費購藥則按醫院或藥局所訂價格自
    付費用」，亦有該監99年6月23日花監總字第0990002379號
    函在卷可按。依上述各節，可知受刑人在花蓮監獄每月維持
    基本的日常生活花費約為500元，然本件異議人自97年6月16
    日至99年4月15日止，每月在花蓮監獄可使用之保管金平均
    約為2,313元【（64,158元-9,000元-4,274）÷約22月＝約2
    ,313元】，則就異議人上開期間整體收入情形觀之，其經花
    蓮監獄2次代扣犯罪所得後，異議人平均每月有約2,313元之
    保管金可以使用，足見花蓮監獄已斟酌異議人在監期間整體
    收入、使用及在監生活全部狀況，酌留足夠之金額供異議人
    使用；況且，花蓮監獄第1次在98年11月17日代扣犯罪所得9
    ,300元時，結存為326元，但異議人亦隨即於同年12月3日、
    10日收入13,000元，結存13,326元，足見異議人於扣繳後仍
    有充裕之保管金可供使用，並不影響其在監基本生活；又花
    蓮監獄第2次在99年4月2日代扣犯罪所得時亦留有1,000元餘
    額供異議人使用，則本件檢察官指揮執行代扣犯罪所得實無
    違法，執行之方法亦無不當可言。異議人雖以檢察官未依強
    制執行法第52條、第122條等相關規定，酌留每月基本開銷
    金額予異議人使用，該執行顯有違反比例原則，並侵害憲法
    保障基本人權之目的；其於監獄之開銷不只500元（詳參本
    院99年5月31日訊問筆錄第3頁）云云，然檢察官囑託花蓮監
    獄代扣異議人保管金時顯已斟酌異議人保管金帳戶之整體收
    入及使用情況，且未見有違反比例原則或侵害異議人人權之
    情事，而異議人雖自述其個人每月開銷高於500元，然其既
    有高額之犯罪所得欠繳，自應簡樸生活，努力返還，不能依
    其個人主觀認知過其想要之監獄生活，從而，檢察官於本案
    執行之指揮，並無不當亦無違法。異議人上開異議意旨，要
    係就檢察官依職權裁量之事項任意爭執，所為異議，難認為
    有理由，應予駁回。
四、據上論斷，應依刑事訴訟法第486條，裁定如主文。
中    華    民    國    99    年    8     月    9     日
                  刑事庭審判長法  官  何方興
                              法  官  許仕楓
                              法  官  林碧玲
以上正本證明與原本無異。
如不服本裁定，應於裁定送達後5日內向本院提出抗告狀。抗告
書狀，並應敘述抗告之理由。
中    華    民    國    99    年    8     月    9     日
                              書記官  李閔華

司法院資訊處製作；財團法人民間司法改革基金會備份。
